最高法院刑事判決　　　　　　九十六年度台上字第二八六八號
上　訴　人　甲○○
　　　　　　乙○○
共　　　同
選任辯護人　吳仟翼律師
上　訴　人　丙○○
　　　　　　丁○○
上列上訴人等因擄人勒贖等罪案件，不服台灣高等法院中華民國
九十六年一月十八日第二審更審判決（九十五年度重上更(三)字第
七六號，起訴案號：台灣台北地方法院檢察署九十一年度偵字第
二四一九五號、九十二年度偵字第三一二號、第五五六六號），
提起上訴，本院判決如下：
    主  文
原判決關於甲○○犯強盜罪而故意殺人暨乙○○、丙○○、丁○
○共同意圖勒贖而擄人部分撤銷，發回台灣高等法院。
其他上訴駁回。
    理  由
一發回部分：（即甲○○犯強盜罪而故意殺人暨乙○○、丙○○
、丁○○共同意圖勒贖而擄人部分）
本件原判決撤銷第一審關於上訴人甲○○意圖勒贖而擄人而故意
殺被害人，暨關於上訴人乙○○、丙○○、丁○○意圖勒贖而擄
人（被害人戊○○）部分之科刑判決，改判依牽連犯從一重論處
甲○○犯強盜罪而故意殺人（累犯）罪刑（處無期徒刑，褫奪公
權終身），依牽連犯從一重論處乙○○、丙○○、丁○○共同意
圖勒贖而擄人罪刑（乙○○處有期徒刑十二年，丙○○、丁○○
各處有期徒刑八年），固非無見。
惟查：(一)、原判決雖以內政部警政署刑事警察局（下稱刑事警察
局）偵查員蕭瑞豪於第一審及原審更審前證稱：「由相關之通聯
資料發現被告甲○○、乙○○等人在（民國）九十一年七月十六
日、十七日曾在被害人劉增壽前開住處出現，於九十一年十一月
即研判被告甲○○、乙○○、丙○○、丁○○等人涉嫌擄走被害
人劉增壽並可能涉及殺害後棄屍」等語，資為甲○○所辯其對劉
增壽犯罪部分係自首一節無可採信之論證（見原判決第二九頁第
二一至二三行）。惟原判決並未認定甲○○等曾於九十一年七月
十六日前往劉增壽住處，況蕭瑞豪前揭所述「相關之通聯資料」
究何所指？有無通聯紀錄可資參佐？原判決並未進一步具體敘明
，致蕭瑞豪上開供證與事實是否相符？尚難辨明。此部分既關乎
刑事警察局人員於詢問甲○○之前是否已發覺其涉嫌殺害劉增壽
及有無自首等之判斷，於甲○○之利益即有重大關係，事實審法
院自應詳加調查審認，并於理由內為必要之說明論述。本院前次
發回意旨就此亦已予指出應詳加究明，惟原審仍未釐情，即遽行
判決，致其調查未盡及理由不備之瑕疵依舊，難認適法。(二)、原
判決事實欄記載甲○○「……，於同日凌晨四時許至上午九時許
期間某一時間，在不詳地點，以不詳方式乘劉增壽意識不清無力
抵抗之際，殺害劉增壽死亡」（見原判決第五頁第十六至十八行
），亦即認定劉增壽係於九十一年七月十八日四時至九時間遭甲
○○殺害；然其理由中或載稱「本案得以認定者乃被害人劉增壽
在當日上午凌晨四時至十時之間遭不詳之方式在不詳之處所殺害
之事實」（見原判決第二一頁第十二至十四行），或論述「被害
人劉增壽當日上午六、七時許尚遭綑綁手腳而被剝奪行動自由，
且意識模糊，被害人劉增壽未久即遭殺害」（見原判決第二六頁
第七至九行）。關於劉增壽被殺害之時間，或謂九十一年七月十
八日四時至九時之間，或謂同日四時至十時之間，或謂於當日七
時以後，前後未臻一致，亦有未合。(三)、原判決雖依據法醫師高
大成九十五年十一月二日之覆函（即解剖報告書之補充說明）載
稱：「死因之推斷因屍體腐敗嚴重，無法判讀……死者確定為他
殺；自殺、意外、病死之可能性幾乎為零；但用何種手段將死者
殺害，則因屍體腐敗明顯，時日長久，難以判讀」等情，而論述
「被害人劉增壽遭發現之際已距殺害時間長久，身體已嚴重腐敗
，上身已見骨，因此雖經法醫師解剖鑑定，仍因未有足夠之身體
表徵得以確定係以何種手段將死者殺害」（見原判決第十九頁末
七行至次頁第二行）。惟法醫師高大成於解剖紀錄之「死因」欄
係記載：「因上半身腐敗迅速，可能有出血或傷口，故蟲吃得較
快，又不見死蟲屍殼，應可知非毒物中毒死亡」（見原判決第十
九頁第六至十行）；而上開解剖報告補充說明中就劉增壽屍體上
半身腐敗程度較下半身迅速之實際原因，是否因上半身有出血或
傷口之現象所致？則未併予敘明。且其既載稱「……；但也有可
能是威脅死者時，傷了死者，最後不得已將其勒斃，或在綁票死
者時，不小心失手殺了死者，怕人認出，不得已毀容棄屍於該處
亦有可能。……死者確定為他殺；自殺、意外、病死之可能性幾
乎為零」（見更(三)卷第二二七頁），但所謂「傷了死者」、「不
小心失手殺了死者」等語，究係其推測之意見或鑑定之結果？因
攸關甲○○應成立之罪名，原審就此並未進一步深入調查審認，
並說明其取捨之理由，已有未合。又原判決事實欄記載甲○○「
在不詳地點，以不詳方式乘劉增壽意識不清無力抵抗之際，殺害
劉增壽死亡，並將劉增壽屍體置於甲○○故鄉台中縣霧峰鄉鄰○
○○○道路，即……」（見原判決第五頁第十七至二一行），似
認甲○○係在上開地點以外處所殺害劉增壽，再將屍體置前揭地
點；然理由中則又謂「被害人劉增壽究在何處遭殺害，依現存證
據則未能證明之」（見原判決第二一頁第十四至十五行），並據
以推論不能證明甲○○有遺棄屍體之行為，其事實記載與理由說
明亦有矛盾。況原判決既認被害人陳屍之地點在山坡下，即馬路
下方五公尺處（見原判決第六頁第十二行、第十七頁第十八行、
第二十頁第十九行、第二一頁第十行），於此情形有無從高處丟
棄，而涉及遺棄屍體行為？前揭疑點，均攸關甲○○有無殺人暨
遺棄屍體等犯罪事實之認定，茲此部分事實既均屬未臻明瞭，本
院無從為原審適用法律正確與否之判斷。(四)、原判決既認上訴人
等先強灌劉增壽具有安眠效果之液體後，將之強押至甲○○租住
處時，劉增壽已意識不清，但又認甲○○並「脅迫逼問劉增壽各
該金融卡之領款密碼」（見原判決第四頁第七至十二行）。惟甲
○○對當時已意識不清之劉增壽，如何「脅迫逼問」其金融卡之
領款密碼？則未予敘明，亦難謂無判決不載理由之違誤。(五)、關
於事實三（即被害人為戊○○）部分，原判決既認定甲○○單獨
意圖為自己不法之所有，持如其附表一編號十所示二支Ｔ型扳手
，竊取沈明河所有ＣＵ－一三六六號廂型車車牌，懸掛於向何主
中借得之ＤＥ－一九八一號廂型車上，作為上訴人等擄掠戊○○
勒贖之交通工具（見原判決第七頁第十二至二七行）。理由中並
說明此部分有「扣案另供竊車牌用之Ｔ型扳手一支在卷可佐」（
見原判決第三八頁前三行），及「扣案如附表一編號十、……所
示之Ｔ型扳手一支、……，亦均屬被告甲○○所有」、「如附表
一編號十所示Ｔ型扳手一支，係供被告甲○○單獨為前述竊取車
牌行為所用，……各併予宣告沒收」（見原判決第四四頁第九至
十一行、第十三至十四行及第二六行）。如果無訛，則該扳手僅
與甲○○單獨一人犯竊盜罪有關，乃原判決竟於乙○○、丙○○
及丁○○等所犯共同意圖勒贖而擄人罪名項下，亦均宣告上開Ｔ
型扳手沒收，關於乙○○、丙○○、丁○○部分自有判決適用法
則不當及判決理由矛盾之違誤。(六)、原判決撤銷第一審關於乙○
○、丙○○、丁○○共同意圖勒贖而擄人（被害人為戊○○）部
分之判決，但於理由「肆、撤銷原判決及改判之理由」中，則未
說明該三人部分有何撤銷第一審科刑判決而改判之理由（見原判
決第四一頁末十四行至次頁第十五行，原判決僅敘明甲○○部分
有撤銷改判之理由），亦有判決不載理由之違誤。至於甲○○、
乙○○共同偽造齊俊樑之資料開設板信商業銀行0000000
0000000號帳戶及萬通商業銀行00000000000
000號帳戶，而犯偽造文書罪部分，業已判決確定，縱原判決
認為第一審所認上開帳戶係甲○○價購而來為有不當，亦與擄人
勒贖（被害人為戊○○）部分無涉，併此敘明。上訴意旨分別指
摘原判決此部分不當，非無理由，應認原判決關於甲○○犯強盜
罪而故意殺人暨乙○○、丙○○、丁○○擄人勒贖（被害人為戊
○○部分）仍有發回更審之原因。原判決說明甲○○遺棄屍體不
另為無罪諭知部分，基於審判不可分原則，亦應併予發回。
二駁回部分：（即甲○○共同意圖勒贖而擄人《被害人為戊○○
》暨乙○○、丙○○、丁○○結夥三人以上攜帶兇器強盜《被害
人為劉增壽》部分）
按刑事訴訟法第三百七十七條規定，上訴於第三審法院，非以判
決違背法令為理由，不得為之。是提起第三審上訴，應以原判決
違背法令為理由，係屬法定要件。如果上訴理由狀並未依據卷內
訴訟資料，具體指摘原判決不適用何種法則或如何適用不當，或
所指摘原判決違法情事，顯與法律規定得為第三審上訴理由之違
法情形，不相適合時，均應認其上訴為違背法律上之程式，予以
駁回。上訴人甲○○（關於被害人為戊○○部分）上訴意旨略稱
：(一)、戊○○並非富家子弟，如甲○○不認識戊○○，豈可能為
了區區新台幣（下同）二十萬元勞煩乙○○等至親友人協助？原
判決謂區區二十萬元債務，前來幫忙之人即有四人，顯非情理之
常云云，在論理上即有謬誤。且拘束人之自由本即非法之所許，
甲○○為保護乙○○等人日後不被指認，以頭套遮掩被害人視線
，與常理又有何違背？戊○○於原審更審前亦證稱遭挾持期間，
甲○○等都對其很好，願意給甲○○等人機會而不追究等語。原
審對此有利甲○○等之證據，未予斟酌，判決理由自有未備。(二)
、戊○○之家人前後三次分別匯入五萬元、十萬元、五萬元，乙
○○下樓欲前往提款機查詢第三筆五萬元款項是否匯入前，即為
警逮捕。而戊○○在警詢中稱：「以提款卡轉帳三次，第一筆轉
匯五萬元，第二筆轉匯十萬元，第三筆轉匯五萬元，共轉匯二十
萬元給犯嫌甲○○等人，三筆均依錢嫌所指定之陽信銀行帳戶…
…轉匯。錢嫌並未依約釋放我」，顯見甲○○向其索討之金額實
為二十萬元，否則戊○○豈會稱其家人共轉匯二十萬元，但甲○
○並未依約釋放等語。戊○○在原審雖證稱所謂「依約」的意思
，係指甲○○等說給六十萬元，分三個銀行帳戶匯款，如果拿到
錢就放人之意，因甲○○等還未取得六十萬元，警察就攻堅了，
甲○○等未向其說降為二十萬元即可等語。惟甲○○茍捏稱與戊
○○有債務糾紛，自可辯稱戊○○積欠之債務金額為六十萬元，
為何堅稱戊○○積欠之債務金額為二十萬元而自陷於不利之窘境
？依警員陳易利在原審之證述，「依約」的意思是依照甲○○的
要求去做，對照警詢筆錄所載，甲○○要求戊○○給付之金額實
為二十萬元而非六十萬元，至於未予釋放，乃因甲○○等尚未確
認該第三筆五萬元匯入指定帳戶前，警方已攻堅逮捕甲○○等人
，戊○○之警詢筆錄才會有「錢嫌並未依約釋放我」之陳述，原
判決認甲○○所辯僅要求戊○○通知其父母歸還二十萬元，係戊
○○自己利用機會向其父母要六十萬元云云為無足憑採，自屬違
背論理法則。上訴人乙○○（關於被害人為劉增壽部分）上訴意
旨略稱：(一)、王姵文實係應召女，與劉增壽乃嫖客與妓女之關係
，王姵文謊稱渠等係男女朋友，已有不實。其證稱原與劉增壽約
定九十一年七月十六日會面，惟劉增壽並未如期與會，反於翌日
另委請廖麗美代為召妓，故王姵文不無挾怨之可能，甲○○稱王
姵文告以遭劉增壽竊走一只價值一百三十餘萬元之手錶，始代為
出面索討，應非全然虛構。丙○○、丁○○於警詢中均稱在挾持
劉增壽期間，甲○○曾接到不詳人士來電，甲○○與該人士對談
「人現已經在我這裡了」、「人我們已經抓到，要如何處理」等
語，而對方亦有對甲○○講話，足證應有所謂之債務糾紛。原判
決既採用丙○○、丁○○上開供述為證據，何以在認定協從甲○
○犯下本件之共同被告乙○○等人之主觀犯意上，卻不採信係因
聽聞甲○○上開電話之對話，而認是協助其處理債務糾紛之辯詞
？自有證據上理由矛盾之違法。(二)、乙○○因信賴胞弟甲○○所
言為真，而協助其處理債務糾葛，斷非基於強盜之犯意而參與，
否則豈有可能聯繫親姪丙○○共同參與，陷親姪於不義？自劉增
壽帳戶內提領之金額多達二百三十三萬元，果係共謀強盜財物，
四人應均分所得財物才是，為何乙○○、丙○○、丁○○三人僅
各分得十餘萬元，其餘全歸甲○○所得？主導本件者為甲○○，
乙○○僅是聽從提供協助，至如何處理，如何催討，難於參與之
行為中辨識，況以強暴脅迫方式討債屢見不鮮，如論處乙○○妨
害自由或恐嚇取財罪名，乙○○不敢有何辯詞，但論以強盜罪名
，實屬太過委屈。依卷存證據，僅能證明劉增壽遭乙○○等挾持
妨害其自由，及其帳戶內存款遭乙○○等提領二百三十三萬元，
惟乙○○等以何方式令劉增壽交出金融卡及供出密碼？係劉增壽
自願或被脅迫？是否已達無法抗拒之程度？乙○○等得悉金融卡
之密碼，究係僅止於「恐嚇」之程度，或已達「強盜」之程度？
未見原判決詳細說明，理由自屬不備。(三)、乙○○未曾服刑，未
被判處有期徒刑六個月，何來七十七年十月十二日執行完畢，原
判決引用近二十年前所無之犯罪資料，推測乙○○泯滅人性，致
否定乙○○有利之辯解，有編造罪證及篡改事實之違背法令云云
。丙○○、丁○○（關於被害人為劉增壽部分）上訴意旨略稱：
(一)、原判決第二十九頁就是否自首一節，採信承辦警員懷疑、推
論之證詞及未經證實之通聯資料，否定丁○○自首之事，但該證
據完全沒有證據能力，自屬違背法令。(二)、原判決未於理由內就
刑法第五十七條規定事項所審酌之情形有所記載，丙○○、丁○
○一再辯稱行為時甫滿十八歲，年輕識淺，受甲○○之誤導以為
是討債，第一審竟就丙○○、丁○○二人所犯之罪分別判處有期
徒刑九年，實嫌太重等語，原判決並未敘明丙○○、丁○○辯稱
第一審量刑太重何以不足採，仍量處有期徒刑九年，有判決不載
理由之違法。又原審調查結果與丁○○及共同被告在警詢、偵審
中之供述均相吻合，證實丁○○雖有參與實行犯罪構成要件以外
之行為，但非出於共同犯罪之意思，而係基於協助討債之主觀意
思。原判決忽略此重要證據，亦未說明不予採納之理由，顯有違
背法令云云。
惟查：關於乙○○、丙○○、丁○○加重強盜（被害人為劉增壽
）部分，原判決綜核上訴人等均坦承有將劉增壽強押上車並綑綁
其手腳及戴上眼罩，再強灌不明液體使意識不清而將之載至甲○
○住處，復於取得劉增壽之金融卡及密碼後，由乙○○多次前往
領款，其中部分贓款再由甲○○先後分配與乙○○、丙○○及丁
○○花用等情；暨證人王姵文於警詢時、偵查中、第一審及原審
之證詞，卷附劉增壽所有台灣銀行、郵局、連江縣馬祖農會、誠
泰銀行等存款帳戶之往來明細表，廖育章在第一商業銀行存款帳
戶往來明細表，扣案電擊棒一支、鋁棒二支等證據。關於甲○○
擄人勒贖（被害人為戊○○）部分，依憑上訴人等均供承有與已
判刑確定之錢阿秋共同強押戊○○至甲○○住處，再由甲○○逼
戊○○以電話通知其父母匯款至指定之帳戶，並由乙○○前往領
款後交由甲○○分配等情；暨證人戊○○於偵查中、第一審、原
審更審前及原審第二次更審時之證言，錢阿秋、許信雄及偵查員
謝凱文在第一審之證詞，何主中、沈明河於警詢及沈明河於第一
審之證述，卷附通訊監察錄音譯文、照片、陽信銀行存戶交易明
細表、銀行帳號紀錄單，扣案之絲襪、紅色塑膠繩、黑色衣服、
假髮、帽子、金融卡及Ｔ型扳手等證據。並參酌全案之其餘卷證
資料，本於事實審法院職權之推理作用，認定：甲○○確有共同
擄掠戊○○而向其父許信雄勒索財物之犯行；乙○○、丙○○、
丁○○確有持兇器以強暴等方法至使劉增壽不能抗拒而取得其財
物之犯行。因而撤銷第一審關於甲○○共同意圖勒贖而擄人（被
害人為戊○○）部分之判決，依牽連犯從一重改判論處甲○○共
同意圖勒贖而擄人（累犯）罪刑（處有期徒刑十五年）；另撤銷
第一審關於乙○○、丙○○、丁○○共同意圖勒贖而擄人（被害
人為劉增壽）部分之判決，依牽連犯從一重改判論處乙○○、丙
○○、丁○○結夥三人以上攜帶兇器強盜罪刑（乙○○處有期徒
刑十三年，丙○○、丁○○各處有期徒刑九年），均已詳細說明
其理由。對於甲○○辯稱：戊○○邀伊投資二十萬元，但事後未
給付獲利所得，伊才前往催討云云；乙○○、丙○○、丁○○辯
稱：甲○○僅告知與劉增壽為一只價值一百三十餘萬元手錶而有
債務糾紛，才應邀一起催討，前後所分得款項亦係代為討債之報
酬云云。均如何之不足採信，亦已在理由中詳加說明及指駁，其
採證認事，從形式上觀察，並無違背法令之情形，上訴意旨對原
審此部分之論斷，究有何違背經驗法則或論理法則等違法情形，
亦未依據卷內資料為具體之指摘。且查：(一)證據之取捨及證據之
證明力如何，由事實審法院依其調查證據所得心證，本其確信自
由判斷，茍不違反經驗法則及論理法則，即難遽指為違法。關於
甲○○擄人勒贖部分，原判決依戊○○供證其不認識甲○○，兩
人間亦無金錢債務關係，及甲○○係以跟蹤、捆綁並套頭以避免
被指認等方式擄掠戊○○，此與債權人、債務人本即互相認識，
無須擔心遭指認而刻意掩飾行為人身分之常情顯屬有異，而據以
論斷甲○○係意圖勒贖而擄掠戊○○（見原判決第三六頁第十八
行至次頁第二一行）。復敘明其就案內所有證據，本於調查所得
心證，分別定其取捨，而憑以認定甲○○係要求贖款六十萬元，
而非僅要求二十萬元；暨戊○○在警詢中所稱甲○○「未依約釋
放」之「依約」一語，係茍依甲○○要求匯款六十萬元後，即將
戊○○釋放之意，非指戊○○與甲○○間約定等之理由（見原判
決第三四頁末九行至第三六頁第十二行）。此係事實審法院採證
認事職權之適法行使，難謂有違證據法則或判決不載理由或調查
未盡之違法。甲○○上訴意旨對原審此部分之論斷，既亦未依據
卷內資料，具體指摘有如何違背法令之情形，徒執陳詞，以其向
戊○○索討金額為二十萬元而非六十萬元，戊○○始在警詢中稱
伊未依約釋放，其以頭套遮掩戊○○視線，與常理無違云云，據
以指摘原判決違法，係以自己之說詞，對原審採證認事之適法職
權行使，并已於判決內說明之事項，漫事指摘，復為單純之事實
上爭辯，難認係適法之第三審上訴理由。(二)關於乙○○、丙○○
、丁○○加重強盜部分，原判決係依據「台灣高等法院被告前案
紀錄表」所載乙○○於七十七年犯賭博罪，經台灣台北地方法院
判處有期徒刑六月，併科罰金（銀元）二千元，於同年十月十二
日易科罰金執行完畢（見更(三)卷第七六頁），而據為乙○○有該
犯罪之記載，與卷證資料自無不合。而原判決第二十九頁「四、
被告甲○○是否自首乙節」，乃就甲○○所辯其對劉增壽部分係
自首而為論斷，黃維俊既不曾主張其對該部分之犯罪亦有自首，
其上訴意旨就此所指，即顯非依據卷證資料執為指摘，自非適法
之第三審上訴理由。又量刑輕重係屬事實審法院得依職權自由裁
量之事項，茍已斟酌刑法第五十七條各款所列情狀而未逾法定刑
度，即不得遽指為違法。原判決已詳加論述其斟酌丙○○、丁○
○犯罪後未能坦承全部犯行，但均無前科，行為時甫滿十八歲，
素行尚可，丙○○因受其叔甲○○之邀而參與，犯罪情節較輕微
等一切情狀，以為科刑輕重標準之理由，其各量處丙○○、丁○
○有期徒刑九年，復未逾法定刑度，自不能任意指為違法。至乙
○○、丙○○及丁○○其餘上訴意旨所執各詞，原判決亦已在理
由中（見原判決第二七頁第二行至二九頁第五行、第十三頁末六
行至第十五頁末行）分別論斷綦詳，並無乙○○、丙○○、丁○
○上訴意旨所指之違法情形；渠等以自己主觀之說詞，就原審採
證認事之職權行使或與犯罪構成要件無涉之枝節漫為單純之事實
上爭辯，依首開說明，自難認係適法之第三審上訴理由。上訴人
等此部分上訴違背法律上之程式，均應予駁回。原判決認甲○○
牽連犯攜帶兇器竊盜罪部分，暨乙○○、丙○○、丁○○牽連犯
由自動付款設備詐欺取財及由自動付款設備詐欺得利等罪部分，
核屬刑事訴訟法第三百七十六條第一款、第二款所列不得上訴於
第三審法院之罪名，甲○○牽連之擄人勒贖，暨乙○○、丙○○
、丁○○牽連之加重強盜等重罪部分之上訴既不合法，無從為實
體上審理，甲○○之加重竊盜，暨乙○○、丙○○、丁○○之由
自動付款設備詐欺取財及由自動付款設備詐欺得利等輕罪部分，
自亦無從適用審判不可分原則，併同為實體上審判，亦應從程序
上予以駁回。
據上論結，應依刑事訴訟法第三百九十七條、第四百零一條、第
三百九十五條前段，判決如主文。
中    華    民    國  九十六  年    五    月  二十五  日
                      最高法院刑事第十庭
                          審判長法官  陳  世  雄
                                法官  魏  新  和
                                法官  吳  信  銘
                                法官  徐  文  亮
                                法官  蔡  彩  貞
      本件正本證明與原本無異
                                      書  記  官
中    華    民    國  九十六  年    五    月  三十一  日
                                                      Ｋ
